【裁判字號】    98,台上,2186
【裁判日期】    980423
【裁判案由】    妨害自由等罪
【裁判全文】
最高法院刑事判決            九十八年度台上字第二一八六號
上  訴  人  甲○○
            乙○○
共      同
選任辯護人  楊商江律師
上列上訴人等因妨害自由等罪案件，不服台灣高等法院台中分院
中華民國九十五年九月十四日第二審判決（九十五年度上訴字第
七四０號，起訴案號：台灣彰化地方法院檢察署九十三年度偵字
第四０九四、四九一七、四九一八、四九一九、四九三０、五０
七九、五六二八、七０三八號），提起上訴，本院判決如下：
    主  文
原判決撤銷，發回台灣高等法院台中分院。
    理  由
本件原判決撤銷第一審關於上訴人甲○○、乙○○（下稱上訴人
等）共同常業重利部分之不當科刑判決，改判仍各論處上訴人等
共同以犯乘他人急迫貸以金錢，而取得與原本顯不相當之重利為
常業罪刑；及維持第一審關於依修正前刑法牽連犯規定，從一重
各論處上訴人等共同以非法之方法剝奪人之行動自由罪刑部分之
判決，駁回上訴人等各該部分在第二審之上訴。固非無見。
惟查：(一)、科刑之判決書，須將認定之事實於事實欄內詳為記載
，然後於理由內說明其所憑之依據及認定之理由，使事實與理由
兩相一致，方為適法；倘事實已有記載，而理由未加說明，是為
理由不備，如事實之記載與理由之敘述不相符合，則屬理由矛盾
，其判決為當然違背法令。原判決於引為事實一部之其附表編號
14記載：上訴人等於民國九十二年三月中旬某日起至同年十二月
某日止，利用林域生急迫之際，以新台幣（下同）一萬元月息一
千二百元之暴利，各貸款四十萬元、五十萬元予林域生；該附表
編號12又記載：上訴人等於九十四年一月間在吳彩玉向其等借款
三萬元之第二個月後，改以每一萬元月息四百元計息各等情。但
理由欄對上訴人等如何之於前揭時間以每一萬元月息一千二百元
之重利各貸款四十萬元、五十萬元予林域生，又如何之以前開方
式對吳彩玉計息，則無隻字片語之說明，已嫌理由不備。又原判
決附表編號６認定上訴人等多次借貸「五萬元」、「三萬元」不
等之金錢予王輝煌，並收取每一萬元月息「一千二百元」之重利
；該附表編號12復認定上訴人等係貸款「三萬元」予吳彩玉各等
情，然理由內卻引據王輝煌於警詢及原審中所陳：「我是因家庭
急需用錢，於九十三年三月十七日十八時向（上訴人等所經營）
中日當鋪借錢，借得三萬元，利息以每萬元『一千元』利息，所
以我借『三萬元』每月付利息三千元」、「向被告甲○○借幾次
忘記了，數目也忘記……最後一次借『三萬元』」，及吳彩玉於
警詢時所稱：「我因為一時急需現金要繳會錢，所以就……向『
中日』當鋪質借現金『五萬元』使用……」各等語，資為論處上
訴人等重利罪刑之部分依據（見原判決第十頁第十一行至第十九
行、第十二頁第七行至第十一行），關於王輝煌究有無向上訴人
等借過五萬元，每一萬元月息究係一千元抑一千二百元，吳彩玉
究向上訴人等借貸三萬元或五萬元，事實欄之記載與理由內之敘
述不盡相符，自難認適法。(二)、卷宗內之筆錄及其他文書可為證
據者，審判長應向當事人、代理人、辯護人或輔佐人宣讀或告以
要旨。且審判長每調查一證據畢，應詢問當事人有無意見。刑事
訴訟法第一百六十五條第一項、第二百八十八條之一第一項分別
定有明文。原判決引用證人胡秋菊於警詢及證人張安進於第一審
之陳述，分別採為上訴人等有常業重利及非法剝奪他人行動自由
犯行之不利證據（見原判決第十頁第二十行至第十一頁第五行、
第二十一頁第二十七行至第二十二頁第二十二行），然原審於九
十五年八月三十一日審判期日，並未將上開證人之陳述筆錄，依
前揭規定踐行調查證據之程序，亦未詢問當事人有無意見，即逕
採為上訴人等論罪科刑之基礎，亦有違誤。(三)、原判決理由以證
人林毅力、林域生於警詢中就乙○○有無與三名男子至「大同當
舖」，共同將林域生強行押走而妨害其行動自由等證詞，雖與其
等於第一審中所為陳述未盡相符，但以上開證人於警詢中之陳述
，距案發日較近，記憶較為深刻，又無來自上訴人等或其他成員
同庭在場之壓力而出於虛偽之陳述，或事後串謀而故為迴護上訴
人等之機會，客觀上應具有較可信之特別情況，且為證明犯罪事
實存否所必要，說明林毅力、林域生於警詢中之陳述，依刑事訴
訟法第一百五十九條之二規定，自有證據能力（見原判決第六頁
第七行至第十六行）。然刑事訴訟法第一百五十九條之二所謂「
其先前之陳述具有較可信之特別情況，且為證明犯罪事實存否所
必要者，得為證據」，必其先前之陳述經證明具有較可信之特別
情況始可，不得單憑警詢距案發時間較近，或以證人事後有承受
外界干擾而受污染之虞，即逕謂於警詢之陳述較為可採，否則將
造成因警詢時間順序通常在先，該審判外陳述之證據價值，反優
於審判中經具結、詰問等程序所為陳述之不當結果。原判決以上
揭理由，認林毅力、林域生於警詢時之陳述具有證據能力，於法
並難謂合。(四)、行為人對於構成犯罪之事實，明知並有意使其發
生者，為故意。行為人對於構成犯罪之事實，預見其發生而其發
生並不違背其本意者，以故意論。刑法第十三條第一項、第二項
分別定有明文。前者稱直接故意或確定故意，後者稱間接故意或
不確定故意，兩者情形有別。原判決事實係記載：「因林域生未
能如期繳納利息，且於九十三年五月十七日，前往台中市○○路
二之九十八號『大同當舖』欲再次辦理借款，甲○○於與當鋪公
會傳真查詢借款人連線系統中，得知林域生欲前往該處辦理貸款
，甲○○遂與乙○○及三名不詳年籍之成年男子（下稱三名男子
），基於非法剝奪他人行動自由、使他人行無義務之事及恐嚇他
人危害安全之犯意聯絡及行為分擔，於同日十三時許，由甲○○
告知乙○○林域生欲前往『大同當舖』，並由乙○○率同三名男
子，前往『大同當舖』，眾人抵達該當舖之後，乙○○先留在車
上等候，另三名男子即進入『大同當舖』內，旋徒手毆打林域生
（傷害部分未據告訴），三人或拉或推前後包圍方式強押林域生
上車，林域生則因甫遭毆打在不敢反抗及呼救下，遭押上車坐於
後座中間，兩旁各坐一名男子，另一名男子駕車，乙○○則坐於
前座右側，車行前往……台中市○○路陸橋旁某一不知名空地後
，乙○○等人遂命令林域生下車，並在該空地叫林域生打電話籌
錢，且三名男子仍繼續不斷毆打林域生，嗣林域生無法籌錢，乙
○○與三名男子始將林域生載回『大同當舖』，乙○○及三名男
子前後非法剝奪林域生行動自由約計一小時。一行人轉回到『大
同當舖』後，經歷繞行一圈戶外毆打，林域生尚驚魂未定，即由
一名男子動手將林域生皮包內之二張支票……取走，用以為林域
生債務之抵押，乙○○並令林域生將身上之ＤＡ牌手錶一支、Ｎ
ＯＫＩＡ牌可照相式行動電話一支交出，同用以為林域生債務之
抵押，使林域生行無義務之事。乙○○及三名男子並於離去前恐
嚇林域生稱：如果三天內不還錢，會對其家人不利，連其父母也
不會放過等語，致使林域生心生畏懼等情（見原判決第三頁第八
行至第四頁第八行）。已明白認定甲○○對乙○○與三名男子強
行押走林域生而非法剝奪其行動自由、強取林域生所有財物供其
欠債擔保及出言恐嚇林域生致其心生畏懼等犯行，係與乙○○、
三名男子共同基於確定之故意而為。但理由內則說明：「被告甲
○○要被告乙○○前往（大同當舖）之目的本係要債，被告甲○
○且預先通知三名男子共同前往已如上述，被告甲○○對被告乙
○○及該三名男子為此部分妨害自由之犯行自有預見，且不違背
其本意……」（見原判決第二十頁第二十二行至第二十五行），
似又謂甲○○就乙○○及三名男子前開非法剝奪林域生行動自由
等行為有不確定之故意，事實欄之記載與理由內之說明，不盡一
致。究甲○○與乙○○及三名男子係共同基於「確定故意」或「
不確定故意」而對林域生為前開非法剝奪他人行動自由等犯行？
因關事實之認定與法律之適用，原審未進一步詳加究明，並於理
由內為必要之論述，遽行判決，自嫌速斷而難昭折服。以上，或
係上訴人等上訴意旨所指摘，或為本院得依職權調查之事項，應
認原判決有撤銷發回更審之原因。原判決認上訴人等非法剝奪他
人行動自由而牽連犯強制罪及恐嚇危害安全罪暨說明不另為無罪
諭知部分，基於審判不可分原則，併予發回。
據上論結，應依刑事訴訟法第三百九十七條、第四百零一條，判
決如主文。
中    華    民    國  九十八  年    四    月  二十三  日
                      最高法院刑事第六庭
                          審判長法官  謝  俊  雄
                                法官  陳  世  雄
                                法官  魏  新  和
                                法官  吳  信  銘
                                法官  徐  文  亮
      本件正本證明與原本無異
                                      書  記  官
中    華    民    國  九十八  年    四    月  二十八  日
                                                      K


司法院資訊處製作；財團法人民間司法改革基金會備份。
